臺灣高等法院刑事判決
109年度上訴字第4620號
上訴人  臺灣桃園地方檢察署檢察官
被  告  蔡駿凱原名蔡建明
              
                
              
上列上訴人因被告違反毒品危害防制條例案件，不服臺灣桃園地
方法院109年度審訴字第1552號，中華民國109年10月29日第一審
判決（起訴案號：臺灣桃園地方檢察署109年度撤緩毒偵字第
358、360、361號）提起上訴，判決如下：
    主  文
上訴駁回。
    理  由
一、公訴意旨略以：被告甲○○（原名蔡建明）基於施用第一級毒
    品海洛因犯意，分別實行下列犯行:
（一）民國107年8月28日晚間7時30分許，在桃園市○○區○○路000
      號前所駕駛小客車內，施用海洛因。同日晚間8時35分許
      ，為警在上址查獲，並扣得海洛因1包（毛重0.58公克，
      鑑驗取用0.0080公克）。
（二）107年12月10日某時，在桃園市○○區○○街000巷00號12樓住
      處，施用海洛因。同年月12日上午11時35分許，為警在新
      北市林口區某工地查獲。
（三）107年12月18日中午12時許，在新北市林口區某工地，施
      用海洛因。同日下午5時30分許，為警在桃園市蘆竹區南
      工路與南崁路口查獲，並扣得注射針筒1支。
　　　因認被告分別涉犯毒品危害防制條例第10條第1項施用第
      一級毒品罪嫌。
二、原判決意旨略以：
(一)上述三件犯罪事實，均經臺灣桃園地方檢察署檢察官107年
    度毒偵字第5629號緩起訴處分確定。緩起訴1年6月，期間自
    108年3月31日至109年9月30日止；然因緩起訴期間，被告無
    故未依指定時間接受戒癮治療逾3次（108年7月、8月、11月
    、12月、109年1月各缺席1次）經以109年度撤緩字第203號
    撤銷緩起訴處分確定，有本院被告前案紀錄表可憑，被告實
    際上並未完成緩起訴處分附命之戒癮治療，難認被告等同曾
    受「觀察、勒戒或強制戒治」且執行完畢。
(二)被告於88年間因施用毒品案件，經裁定令入戒治處所施以強
    制戒治，成效良好，經裁定停止戒治所餘戒治期間付保護管
    束；卻因違反保護管束期間應遵循事項，裁定撤銷停止戒治
    ，令入戒治處所施以強制戒治，90年5月19日執行完畢，並
    經判處有期徒刑5月確定，有被告前案紀錄表可憑。上述3次
    施用第一級毒品時間，距離前次強制戒治執行完畢均已逾3
    年，被告應再受觀察、勒戒。起訴程序違背規定，不經言詞
    辯論，諭知不受理判決。　　
三、上訴意旨略以：109年1月15日新修正毒品危害防制條例第24條第2項規定「前項緩起訴處分，經撤銷者，檢察官應繼續偵查或起訴」，或可解釋為撤銷附命完成戒癮治療之緩起訴處分後，除起訴外，亦得再為聲請觀察、勒戒，惟依同條例第36條後段，109年1月15日修正第24條之施行日期，尚未經行政院定之，自應適用現行毒品危害防制條例第24條規定，依法訴追。現行毒品危害防制條例於97年4月30日修正後，對於進入司法程序之戒癮治療方式，採取「觀察、勒戒或強制戒治」及「附命緩起訴」雙軌制，被告既同意參加戒癮治療，由檢察官採行「附命緩起訴」方式，此後「附命緩起訴」經撤銷，自不能改採「觀察、勒戒或強制戒治」方式，重啟處遇程序。毒品危害防制條例第24條第2項規定：「前項緩起訴處分，經撤銷者，檢察官應依法追訴」，已明示施用毒品案件於撤銷緩起訴處分後之法律效果為「依法追訴」，此乃因被告事實上已接受等同「觀察、勒戒」之處遇，惟其竟未能履行條件，自應於撤銷緩起訴處分後就前案依法起訴，而無再次聲請法院裁定觀察勒戒之必要。被告於107年8月28日、107年12月10日、107年12月18日施用毒品行為，經檢察官為附命完成戒癮治療之緩起訴處分確定，被告於緩起訴期間，無故未依指定時間接受戒癮治療逾3次，而經檢察官撤銷緩起訴處分，被告事實上既已接受等同「觀察、勒戒」之處遇，檢察官自應於撤銷緩起訴處分後依法追訴，並無再次聲請法院裁定觀察勒戒之必要。況毒品危害防制條例第24條第2項既明定附命完成戒癮治療之緩起訴處分經撤銷後，檢察官應依法追訴，而非繼續偵查，檢察官起訴自與法定程式相合，原審諭知不受理判決，認事用法尚有違誤。
四、起訴程式違背規定，應諭知不受理判決，並得不經言詞辯論
    為之，刑事訴訟法第303條第1款、第307條分別明文。而施
    用第一、二級毒品為犯罪行為，毒品危害防制條例第10條設
    有處罰規定，故施用第一、二級毒品者，本應科以刑罰。惟
    基於刑事政策，對合於一定條件之施用者，則依同條例第20
    條規定，施以觀察、勒戒及強制戒治之保安處分。又109年1
    月15日修正公布、同年7月15日施行之毒品危害防制條例第
　　20條第3項規定，犯第10條之罪於觀察、勒戒或強制戒治執
    行完畢釋放後，3年後始再犯者，不論其行為係在新法施行
    生效前或施行生效後所為（同條例第35條之1第1、2款參照
    ），均應適用同條第1、2項規定（即應先觀察勒戒或強制戒
    治），又所謂「3年後再犯」，只要本次再犯（不論修正施
    行前、後）距最近1次觀察、勒戒或強制戒治執行完畢釋放
    ，已逾3年者，即該當之，不因其間有無犯第10條之罪經起
    訴、判刑或執行而受影響（最高法院刑事大法庭109年度台
    上大字第3826號裁定參照）。同條例第35條之1第1款及第2
    款前段規定，該次修正施行前犯同條例第10條之罪之案件，
    於該條例施行後，偵查中，由檢察官依修正後規定處理；審
    判中，由法院或少年法院（地方法院少年法庭）依修正後規
    定處理。是犯同條例第10條第1項施用第一級毒品罪、同條
    第2項施用第二級毒品罪，不論行為係在修正前後，法院審
    判中之案件均應依新法規定處理。而同日施行之修正後同條
    例第23條第2項規定「觀察、勒戒或強制戒治執行完畢釋放
    後，3年内再犯第10條之罪者，檢察官或少年法院（地方法
    院少年法庭）應依法追訴或裁定交付審理」，已明定對同條
    例第10條第1項、第2項所定施用毒品罪之起訴，須具備觀察
    、勒戒、強制戒治等保安處分執行完畢釋放後3年内再犯之
    要件，即以「觀察、勒戒或強制戒治執行完畢釋放後，3年
    內再犯」為其訴追條件，至於起訴、判刑或執行等刑事處罰
    執行完畢釋放後3年内再犯之情形，則不屬之（最高法院109
    年度台上字第3522號、第3758號、第3777號判決意旨、109
    年度台上大字第3536號裁定參照）。又毒品危害防制條例第
    24條第1項規定「附命完成戒癮治療之緩起訴處分」(下稱「
    附命緩起訴」）程序（109年1月15日修正公布之同條項規定
    ，尚未施行），依現行實務見解，犯同條例第10條第1項、
    第2項之施用第一級或第二級毒品罪者，如已完成「附命緩
    起訴」之戒癮治療，事實上已接受等同「觀察、勒戒或強制
    戒治」執行完畢釋放之處遇，則如於同條例第23條第2項所
    定「3年」内，再犯施用第一級或第二級毒品罪，顯現其再
    犯率甚高，原規劃之「附命緩起訴」完成戒癮治療制度功能
    無法發揮成效，已無再次接受「觀察、勒戒或強制戒治」處
    遇之必要，自應依該條例第23條第2項規定之相同法理，逕
    行追訴（提起公訴或聲請簡易判決處刑），而無再依該條例
    第20條第1項重行聲請觀察、勒戒或強制戒治之必要，且此
    經「附命緩起訴」，應以經「附命緩起訴」並完成戒癮治療
    後，起算該「3年」内再犯之期間（最高法院109年度台非字
    第76號、第77號判決意旨參照)。參酌毒品危害防制條例第2
    0條之立法理由，施用毒品者未完成「附命緩起訴」之戒癮
    治療，緩起訴處分後經撤銷，其緩起訴處分並未完成，自不
    得解為等同「觀察、勒戒」之處遇已完成，即不得認其事實
    上已接受等同「觀察、勒戒或強制戒治」執行完畢釋放之處
    遇，自無從依此起算3年之再犯期間。
五、駁回上訴維持原判決之理由：
（一）上述三案件，被告所受附命緩起訴既經撤銷，而其戒癮治
      療未完成，事實上並未因緩起訴處分而受有等同於觀察、
      勒戒或強制戒治執行完畢，應適用同條例第20條第1項、
      現行第24條等規定，由檢察官審酌個案情節，裁量聲請法
      院裁定觀察、勒戒或為附命完成戒癮治療之緩起訴處分，
      或為其他適法處理。檢察官直接提起公訴，起訴程序違背
      規定。　　　　
（二）被告所受附命緩起訴處分經撤銷，其戒癮治療並未完成，
      自無從解為等同觀察、勒戒等處遇已執行完畢。
（三）依毒品危害防制條例20條第3項修正，檢察官直接起訴，
      自屬起訴程序違背規定，原審不經言詞辯論，諭知不受理
      判決，並無違誤。檢察官上訴意旨認應依法追訴，指稱原
      判決不當，核無理由，不經言詞辯論，予以駁回。
據上論斷，依刑事訴訟法第368條、第372條，判決如主文。
中　　華　　民　　國　　109 　年　　12　　月　　30　　日
　　    　　　　　　　刑事第二庭審判長法　官  周盈文
      　　　　　　　　　　　　　　　  法　官  錢建榮
                　　　　　　　　　　　法　官  郭豫珍
以上正本證明與原本無異。
如不服本判決，應於收受送達後20日內向本院提出上訴書狀，其
未敘述上訴之理由者並得於提起上訴後20日內向本院補提理由書
（均須按他造當事人之人數附繕本）「切勿逕送上級法院」。
                                      書記官  葉書豪
中　　華　　民　　國　　109 　年　　12　　月　　30　　日